臺灣高等法院民事判決
                                    106年度重勞上字第8號
上  訴  人  國防醫學院預防醫學研究所

法定代理人  謝博軒  
訴訟代理人  林雯澤律師
            林貴卿律師
被 上訴 人  趙安基  

訴訟代理人  李進成律師
複代理人    張堯晸律師
上列當事人間請求確認僱傭關係存在等事件，上訴人對於中華民
國106年1月10日臺灣新北地方法院105年度重勞訴字第7號第一審
判決提起上訴，本院於109年1月21日言詞辯論終結，判決如下：
    主  文
原判決關於㈠確認兩造間僱傭關係存在；㈡命上訴人自民國一
百零五年一月十五日起至被上訴人復職之日止，按月於次月五日
給付新臺幣柒萬陸仟肆佰陸拾玖元本息部分，及該部分假執行之
宣告，暨該部分訴訟費用之裁判均廢棄。
上開廢棄部分，被上訴人在第一審之訴及假執行之聲請均駁回。
第一、二審訴訟費用（除確定部分外）由被上訴人負擔。
    事實及理由
一、被上訴人主張：伊自民國84年7月1日起受僱上訴人擔任科技
    研究助理員，編制專長為生物科學研究官（下稱系爭勞動契
    約）。詎上訴人竟於104年12月18日以伊向臺灣新北地方檢
    察署（下稱新北地檢署）104年度他字第4262號、第6343號
    、6098號偵查案件（下稱第4262、6343、6098號案件，合稱
    系爭偵案）舉發上訴人內部弊端，對上訴人各級主官（管）
    或其他共同工作同事有重大侮辱行為，終止系爭勞動契約。
    惟伊舉發弊端均屬事實，且上訴人於104年12月14日召集人
    事評議會（下稱系爭人評會），違反上訴人候選、調任人事
    評議審查委員會設置規定（下稱系爭設置規定）及陸海空軍
    懲罰法等規定，且已逾除斥期間，其終止系爭勞動契約不合
    法等情。爰依民法第487條規定，求為㈠確認兩造間僱傭關係
    存在；㈡上訴人自105年1月15日起至伊復職之日止，按月於
    次月5日給付伊薪資新臺幣（下同）7萬6,469元，並自應給
    付日之翌日起，加計法定遲延利息之判決；㈢願供擔保請准
    宣告假執行。（上開聲明為被上訴人於原審之備位聲明。原
    審就上開部分為其勝訴之判決，上訴人不服，提起上訴。其
    餘部分非本院審理範圍，不予贅述。）答辯聲明：上訴駁回
    （被上訴人曾於本院審理時陳稱欲追加起訴聲明，惟嗣後已
    當庭確認其僅有答辯聲明，見本院卷㈡第174頁、第202頁背
    面）。
二、上訴人則以：被上訴人於如附表所示時間以系爭偵案刑事告
    訴狀記載不實內容及言詞誣陷如附表告訴或告發對象欄所示
    各級主官（管）及其他共同工作勞工謝博軒、陳世彬、于承
    平、陳志銘、葉嘉翠、楊淳米、陳佳君、陳秀滿、吳雪齡、
    盧萱盈、陳秋紅、蔡夢宏、葉永清、湯嘉珍、陳錦龍、陳朮
    、林文欽、何宜蓉、黃裕權19人（下稱謝博軒等19人，職稱
    如附表備註欄所示）涉有如附表編號1至3所示偽造文書、貪
    污、湮滅證據、瀆職、強制、妨害公務、公然侮辱、誹謗、
    妨害自由、製造及販賣偽藥等罪嫌，其中謝博軒、葉永清、
    葉嘉翠、湯嘉珍、陳世彬、陳志銘、蔡孟宏、陳朮、林文欽
    、何宜蓉、黃裕權（下稱葉嘉翠等11人），並於附表編號1-
    4、2-3、3-3所示之同年11月20日經檢察官傳喚到庭，而對
    謝博軒等19人為重大侮辱，伊自得於104年12月18日依國防
    醫學院預防醫學研究所編制內聘雇人員工作規則（下稱系爭
    工作規則）第23條第1項第2款、勞動基準法（下稱勞基法）
    第12條第1項第2款規定，終止系爭勞動契約等語，資為抗辯
    。
三、本件被上訴人自84年7月1日受僱上訴人擔任科技研究助理員
    ，編制專長為生物科學研究官，並擔任原審共同被告國防醫
    學院兼任講師，薪資為每月7萬6,469元；被上訴人於103年
    間向監察院檢舉上訴人採購案虛偽開立8萬7,150元發票（下
    稱系爭發票）圖利廠商，經新北地檢署檢察官以104年度偵
    字第18213、22235號起訴上訴人之實驗動物中心主任葉嘉翠
    、盧盈萱、楊淳米、吳雪齡、歐易企業股份有限公司（下稱
    歐易公司）承辦人陸繹程偽造文書，經原法院刑事庭104年
    度審簡字第2044號刑事簡易判決處刑確定。另被上訴人以系
    爭偵案告訴或告發謝博軒等19人涉嫌如附表所示之罪嫌，檢
    察官並於同年11月20日傳喚葉嘉翠等11人到庭。嗣上訴人於
    104年12月18日以被上訴人違反系爭工作規則第23條第1項第
    2款、勞基法第12條第1項第2款規定終止系爭勞動契約，經
    被上訴人於同年月19日收受等情，為兩造所不爭，並有個人
    電子兵籍資料、國防醫學院教師資格審查表、講師證書、國
    防醫學院聘書、起訴書、刑事簡易判決、存證信函暨回執附
    卷可稽（見原審卷㈠第23至30頁、第42至50頁、第281至290
    頁、卷㈡第145至157頁、第255頁），復經本院依職權調閱系
    爭偵案案卷核閱無訛，堪信為真實。又被上訴人主張上訴人
    104年12月18日終止系爭勞動契約不合法，兩造間僱傭關係
    存在等語，為上訴人所否認，並以前揭情詞置辯。是以兩造
    爭執之要點厥為：被上訴人以系爭偵案提起告訴或告發，是
    否對謝博軒等19人之重大侮辱行為？上訴人終止系爭勞動契
    約是否合法？是否已逾除斥期間？兩造間僱傭契約是否仍存
    在？被上訴人得否請求上訴人自105年1月15日起至復職日止
    ，按月給付薪資並加計法定遲延利息？茲分述如下：
  ㈠按勞工對於雇主、雇主家屬、雇主代理人或其他共同工作之
    勞工，有重大侮辱之行為者，雇主得不經預告，於知悉其情
    形之日起30日內終止勞動契約，勞基法第12條第1項第2款、
    第2項定有明文。所謂重大侮辱行為，應就具體事件衡量受
    侮辱者所受侵害之嚴重性，並斟酌勞工及受侮辱者雙方之職
    業、教育程度、社會地位、行為時所受之刺激、行為時之客
    觀環境及平時使用語言之習慣等一切情事為綜合之判斷，惟
    端視該勞工之侮辱行為是否已達嚴重影響勞動契約之繼續存
    在以為斷（最高法院92年度台上字第1631號判決意旨參照）
    ，且該條款規定之重大侮辱，不以行為人之行為公開為必要
    。訴訟當事人於民、刑事訴訟中所為之攻擊防禦方法，倘係
    捏造事實，或明知不實之事項，或未盡合理之查證義務而為
    陳述，顯然逾越正當範圍，致貶損他造當事人之名譽或對其
    侮辱，即難謂係正當訴訟權之行使，自屬上開條款規定之侮
    辱行為，倘其情節重大，非不得作為雇主終止勞動契約之事
    由。被上訴人主張其以系爭偵案告訴或告發謝博軒等19人所
    涉偽造文書、貪污、湮滅證據、瀆職、強制、妨害公務、公
    然侮辱、誹謗、妨害自由、製造及販賣偽藥等罪嫌，均係依
    法舉發上訴人內部弊端，為訴訟權正當行使，非屬對其主官
    (管)為重大侮辱之行為云云。故本件所應審究者，係被上訴
    人於系爭偵案告訴或告發者，是否有捏造或明知不實事項，
    或未盡查證義務而為陳述，及其情節是否重大，致影響系爭
    勞動契約之繼續存在。
  ㈡被上訴人以系爭偵案提起告訴或告發，是否對謝博軒等19人
    之重大侮辱行為？
    ⒈附表編號1部分：
　　  ⑴被上訴人於104年7月18日以第4262號向新北地檢署檢察
        官提出附表編號1-1之刑事告訴狀，告發陳世彬等11人
        涉犯偽造文書、貪污、湮滅證據、瀆職、強制、妨害公
        務等罪，其告發意旨略有：①謝博軒於103年10月1日就
        任後，讓有心廠商壟斷上訴人標案，幫助于承平、葉嘉
        翠於103年間委請訴外人歐易企業股份有限公司(下稱歐
        易公司)開立假發票結報實驗室廢水處理箱8萬7,150元
        ，楊淳米、吳雪齡、盧萱盈、陳秋紅參與（下稱事實①
        ）；②上訴人動物實驗中心3台冰箱之財產電子帳卡條籤
        購買日期102年8月23日，與上訴人執行國家衛生研究所
        400萬元「無血清細胞培養H7N9人用開發計畫」（下稱H
        7N9計畫）購買日期103年2月21日、同年5月23日不符，
        楊淳米、陳佳君、陳世彬、陳秀滿、陳志銘、吳雪齡等
        人涉嫌偽造文書、貪污（下稱事實②）；③謝博軒、陳世
        彬、陳志銘、葉永清明知被上訴人檢舉于承平、葉嘉翠
        上開不法情事，竟對被上訴人進行迫害，於104年7月14
        日封存被上訴人工作地點之影印機，迫使其需走約2、3
        0分鐘至行政大樓填寫申請表始得影印，並於同年月13
        日要求被上訴人須葉嘉翠簽核始能使用照相機，妨害被
        上訴人自由及妨害公務（下稱事實③）(見第4262號卷第
        7至11頁)。檢察官於附表編號1-2所示104年8月21日訊
        問時，被上訴人陳稱：事實②係告發陳秀滿、吳雪齡、
        楊淳米、葉嘉翠、陳世彬、陳秋紅等人偽造文書、貪污
        、圖利等；事實③影印機部分係告謝博軒、陳志銘妨害
        自由、妨害公務及圖利廠商，照相機部分要告葉嘉翠瀆
        職、強制、妨害公務，謝博軒、陳志銘湮滅證據（見同
        上卷第139頁背面至第141頁）。另檢察官於附表編號1-
        3所示104年10月16日偵查庭，僅訊問被上訴人就另案10
        4年度他字第5099號案件告發事實是否與編號1所示第42
        62號內容相同，經被上訴人答稱：是(見同上卷第154頁
        )。又檢察官於附表編號1-4所示104年11月20日偵查庭
        傳喚葉永清、葉嘉翠、謝博軒、湯嘉珍、陳世彬、陳志
        銘、蔡孟宏、陳朮8人，訊問其等有關被上訴人告發或
        告訴之上開犯罪嫌疑，其等均否認有犯罪行為（見同上
        卷第178至184頁）。
　　  ⑵上開事實①部分：附表編號1-1被上訴人刑事告訴狀記載
        及附表編號1-2被上訴人於偵查時所述，于承平、葉翠
        嘉於103年間委由歐易公司開立系爭發票核銷及楊淳米
        、吳雪齡、盧萱盈、陳秋紅參與等事實，曾經被上訴人
        告發，新北地檢署檢察官以104年度偵字第18213號、第
        21135號認葉嘉翠、盧萱盈、楊淳米、吳雪齡及訴外人
        歐易公司業務陸繹程涉犯刑法第215條、第216條行使業
        務登載不實文書罪提起公訴，嗣經原法院刑事庭104年
        度審簡字第2044號刑事簡易判決處刑確定；另就其餘告
        發部分認上訴人與歐易公司間為私經濟行為，葉嘉翠、
        盧萱盈、楊淳米、吳雪齡不構成貪污治罪條例之圖利罪
        ，而不另為不起訴之處分，有起訴書、刑事簡易判決可
        稽（見原審卷㈠第281至290頁、卷㈡第145至157頁），被
        上訴人並以上開起訴書作為本件起訴狀之附件（見原審
        卷㈠第42至50頁），足見被上訴人確知悉上訴人及所屬
        員工葉嘉翠等人就事實①業經檢察官不另為不起訴之處
        分，不構成圖利罪，仍以附表編號1-1所示刑事告訴狀
        指述謝博軒、于承平、葉嘉翠、楊淳米、吳雪齡、盧萱
        盈、陳秋紅7人以歐易公司開立假發票報銷經費，涉及
        貪污、圖利。謝博軒等人擔任如附表所示之職務，為上
        訴人之主官（管）及與被上訴人共同工作之同事，被上
        訴人指述事實①自屬對主官（管）及其他共同工作之同
        事為侮辱行為。
　    ⑶上開事實②部分：被上訴人所指上訴人動物實驗中心3台
        冰箱之財產電子帳卡條籤購買日期102年8月23日與上訴
        人執行H7N9計畫購買日期103年2月21日、同年5月23日
        不符，認楊淳米、陳佳君、陳世彬、陳秀滿、陳志銘、
        吳雪齡等人涉嫌偽造文書、貪污等情，並據其提出該計
        畫代收款收支計畫表、照片等為證（見第4262號卷第12
        至16頁、第20頁、第142、143頁），並經葉嘉翠於偵查
        中陳明因國防部一次製作發放數量甚多之財產標籤，致
        吳雪齡一時不察錯貼等語（見同上卷第182頁正、背面
        ），上訴人之財產確有購買日期與所貼財產標籤不符，
        尚難認被上訴人向新北地檢署為此部分之告發非屬訴訟
        權之正當行使。另被上訴人未於104年11月20日偵查庭
        到場，難認其於附表編號1-4所示時間對其主官（管）
        或其他共同工作之同事有何侮辱行為。
　    ⑷上開事實③部分：查上訴人經國防部軍醫局於103年7月2
        日核定為國軍機敏處所，有核定令1件足憑（見第4262
        號卷第320頁）。又上訴人依國防部96年3月7日令及上
        訴人「陽明營區民用通信攝錄影音器材使用管制保密應
        行注意事項」，於同年6月12日訂定「陽明營區攝錄影
        音照相器材管理辦法」第4條、第6條規定：「凡屬本所
        （即上訴人）財產、公發之攝錄影音照相器材，須由所
        內資安小組造冊管制，並於正面貼妥管制標籤後，交由
        各單位保密軍官統一保管。每次使用前須填妥攝錄影音
        照相器材使用登記簿經單位主管核准後方可使用，使用
        時須恪遵相關保密規定…」、「凡違反本管理辦法者，
        將依情節輕重報請懲處」（見同上卷第316頁），上訴
        人並設有公務移動式電腦暨儲存媒體借用登記簿（見同
        上卷第304頁背面至309頁背面）。嗣被上訴人於104年7
        月13日上午8時30分許，攜帶上訴人公務用相機至實驗
        動物中心進行拍攝，該中心同仁回報監察官進行查察，
        該中心主任葉嘉翠詢問保密督導官譚立政表示無法拒絕
        被上訴人未完成申請即取用公務相機。經葉嘉翠以被上
        訴人大量曝露儲存持有複製非業務文件及資料，多次宣
        導及同仁提報且向上級反應，未收管制之效，於同日簽
        呈自請處分（見同上卷第303頁）。上訴人同年月14日
        所務會議主席指（裁）示事項分辦表示項次五記載：「
        影印機及照相機請按規定辦理」（見第4262號卷第186
        頁），陳志銘並於同日為強化影印機保密安全作為修改
        案，簽請：「一、依104年7月14日所務會議鈞長裁示辦
        理。二、…㈠各大樓影印機因應印表機不足，僅開放同仁
        列印需求，其餘功能暫停使用。㈡所內影印機複印功能
        僅開放科綜室及值日官室兩處，仍應依部頒要求專人查
        驗後始可複印，管制人員應肩負職責須知，值日官配合
        值勤講習實施…」等語（見同上卷第322頁背面），上訴
        人並於同年8月18日以被上訴人違反國軍資通安全獎懲
        規定，另以其於同年7月16日於軍網室內列印非其業務
        之採購資料，並擅自帶離工作場所，違反系爭工作規則
        為由，各記被上訴人申誡1次（見同上卷第302頁背面、
        第311頁背面），上開申誡雖經被上訴人申請審議，由
        國防部政治作戰局官兵權益保障會（下稱官兵權益保障
        會）撤銷其中違反國軍資通安全獎懲規定所記申誡1次
        ，惟仍足認上訴人為國軍機敏單位，早於96年6月12日
        即訂有公務相機管理辦法，使用前須登載於使用登記簿
        並經主管核准始得取用，及為管理影印機、列印機，由
        陳志銘簽請開放科綜室及值日官室2處影印，並須專人
        查驗，顯難認謝博軒等人有被上訴人所指之妨害自由、
        妨害公務行為，被上訴人更未陳明謝博軒等人究湮滅何
        證據，該部分並經檢察官以105年度偵字第8585號為不
        起訴處分（見原審卷㈡第70至73頁）。被上訴人竟因上
        訴人依規定管理影印機及照相機，即指謝博軒、陳志銘
        妨害自由、妨害公務、圖利廠商及湮滅證據；葉嘉翠瀆
        職、強制、妨害公務等罪嫌而為告發，且其等擔任如附
        表所示職務，為上訴人之主官（管）及與被上訴人共同
        工作之同事，被上訴人指述此部分涉及犯罪事實，自屬
        對主官（管）及其他共同工作之同事為侮辱行為。
    ⒉附表編號2部分：
　    被上訴人於附表編號2-1、2-2所示時間即104年10月8日以
       上訴人生檢組助理研究員林文欽於同年8月25日上午10時
      16分，在實驗動物中心辦公室外走道上將通往公廁之通道
      門上鎖，且被上訴人拾得上訴人員工即訴外人葉福民之鑰
      匙並歸還，竟遭林文欽辱罵是賊；另於同年10月31日上午
      10時19分許在實驗動物中心飼養房門口，以身體阻擋被上
      訴人進入，並以發生肢體上碰撞為由，以言詞告訴及告發
      林文欽涉犯妨害名譽、妨害公務罪及強制罪等情，經本院
      調閱第6343號卷查閱無訛，有偵查筆錄、刑事告訴狀、錄
      音譯文可按（見第6343號卷第5至6頁、16至24頁）。此部
      分雖經檢察官以罪嫌不足而不起訴處分，然被上訴人與林
      文欽既於上開時地發生爭執，其認林文欽涉嫌犯上開罪嫌
      而提出告訴，亦難認非訴訟權之正當行使。
    ⒊附表編號3部分：
      ⑴被上訴人於附表編號3-1所示之104年10月17日以言詞及
        刑事告訴狀告發及告訴于承平等11人妨害秘密、妨害名
        譽、違反個人資料保護法、瀆職、侵占遺失物等罪，其
        意旨略以：葉嘉翠於104年10月3日（星期六）在被上訴
        人辦公桌旁拾獲其告發于承平、葉嘉翠、吳雪齡、陳秋
        紅、楊淳米及盧萱盈等人涉嫌貪瀆之刑事告訴狀1份，
        並交由當日值日官何宜蓉記錄於值日官記錄簿，詎其等
        於同年月5日上班後竟拒絕歸還，以簽呈指控伊「有意
        圖散播同仁個資、恐嚇威脅同仁，並且使人心生恐懼，
        並有詆毀同仁名譽之虞」，並將該訴狀交與陳志銘、葉
        永清、陳世彬及謝博軒批示，以達對伊整肅迫害、誹謗
        及妨害名譽之目的（下稱事實④）；于承平、葉嘉翠、
        楊淳米及湯嘉珍涉嫌偽造文書，使楊淳米得到不當之職
        缺，每月至少增加不法薪資近2萬元（下稱事實⑤）；于
        承平、謝博軒、前疫苗廠主管陳錦龍、現疫苗廠主管黃
        裕權瀆職，明知每年生產數萬瓶疫苗係注射至人體，卻
        從未編列預算使疫苗廠取得GMP認證，致生產疫苗均係
        偽藥等語；另被上訴人於附表編號3-2所示之同年11月1
        8日以陳報狀陳稱上訴人疫苗廠成立約10年迄未通過GMP
        或PICS認證，于承平、謝博軒、陳錦龍、黃裕權等人利
        用國家每年補助約2億元，生產之天花疫苗、肉毒感菌
        抗血清、炭疽桿菌抗血清均係偽藥，浪費公帑等語（下
        稱事實⑥）（見第6098號卷第6-12、85頁）。
      ⑵經查事實④所示葉嘉翠拾得被上訴人之刑事告訴狀，確實
        記載于承平、陳秋紅、葉嘉翠、吳雪齡、楊淳米、盧萱
        盈之出生年月日及住居所等個人資料，並指其等圖利廠
        商歐易公司等人以不法獲利等語，經葉嘉翠以同年月6
        日之簽呈記載該告訴狀「有意圖散播同仁個資、恐嚇威
        脅同仁，並且使人心生恐懼，並有詆毀同仁名譽之虞」
        ，呈請依法處理及核示後移相關業參查察辦理（見同上
        卷第13至15頁），足見該簽呈所載係葉嘉翠主觀感受及
        其依行政程序所為之處理，該處理及謝博軒等人所為批
        示顯無妨害被上訴人之秘密或名譽、侵害其個人資料、
        侵占遺失物可言。另事實⑤所示事項業據被上訴人以該
        署103年度軍偵續字第1號告訴（發），並經檢察官為不
        起訴之處分（見同上卷第224頁），且被上訴人於第609
        8號案件雖提出其簡歷、其就學歷及年度考成遭誤載，
        人事晉升管道涉有疑義向監察院陳訴書、國軍聘雇人員
        資料卡、考成表等人事資料（見該卷第34頁、第114至1
        21頁、第142至156頁、第173至188頁），然無任何被上
        訴人查證事實⑤所述于承平、葉嘉翠、楊淳米及湯嘉珍
        以偽造文書，使楊淳米得到不當之職缺並獲取每月近2
        萬元不法薪資之證據資料。又被上訴人告發事實⑥部分
        ，因上訴人係國防醫學院之醫學研究中心，主要協助疫
        情調查、疫苗研發等生化防護角色，其既從事研發工作
        ，所生產疫苗非屬輸入市場之製藥工廠性質，縱未取得
        衛生福利部食品藥物管理署核定之GMP藥廠或藥品許可
        證之持有者或製造廠（見同上卷第105頁），亦顯難認
        所生產者均係偽藥或浪費公帑，或相關人員犯有瀆職或
        藥事法規定之製造販賣偽藥罪。被上訴人未加查證，即
        以附表編號3-1之刑事告訴狀，指述曾任或現任上訴人
        之主官（管）于承平、謝博軒、陳錦龍、黃裕權瀆職及
        製造偽藥，且被上訴人告訴或告發之上開事實④，業據
        檢察官以105年度偵字第3898號為不起訴處分，另以被
        上訴人未有任何具體指摘或提出相關事證或指出涉案事
        證所在，或經常提出申告之人，所告案件均查非事實或
        已不起訴處分確定為由，將事實⑤⑥予以簽結，亦有簽呈
        及不起訴處分書可稽（見同上卷第231至237頁、原審卷
        ㈡第66至69頁、第223頁），自屬對其等之侮辱行為。另
        檢察官於附表編號3-3所示104年11月20日傳喚何宜蓉等
        8人到場訊問，惟被上訴人未於該日到場或為任何陳述
        （見同上卷第90至94頁），僅係上訴人知悉被上訴人所
        為告訴或告發內容之時間，上訴人主張被上訴人於該日
        對其主官（管）或其他共同工作之同事有侮辱行為，尚
        無可採。
    ⒋查兩造所訂系爭勞動契約附註約定：「…本契約未約定之
      權利、義務事宜，概依『國軍編制內及科技、臨時聘雇人
      員管理作業規定』及『工作規則』辦理」（見原審卷㈠第122
      頁），足見系爭工作規則確係系爭勞動契約之一部，兩造
      應受其拘束。系爭工作規則第23條第2款規定，聘雇人員
      對單位各級主官（管）或其他共同工作之同事，實施暴行
      或有重大侮辱行為者，上訴人得不經預告終止勞動契約（
      見本院卷㈠第145頁背面）。被上訴人前曾以新北地檢署10
      4年度偵字第5767號告訴陳錦龍妨害秘密、104年度偵字第
      14135號告訴上訴人所屬員工徐榮華妨害名譽、104年度偵
      字第19710號告訴陳錦龍妨害名譽、104年度偵字第21030
      號告發葉嘉翠偽證等罪、104年度偵字第23700號告訴陳錦
      龍誣告、104年度偵字第25846號告訴葉嘉翠瀆職、104年
      度偵字第16422號告訴陳錦龍妨害自由，均經該署檢察官
      為不起訴之處分，有各該處分書在卷可稽（見原審卷㈠第2
      54至280頁）。該等偵查案件固非上訴人終止系爭勞動契
      約之事由，惟被上訴人除該等案件外，猶以系爭偵案如附
      表編號1-1、1-2所示時間，以書狀、言詞陳述上訴人所長
      謝博軒、前所長于承平、主管葉嘉翠及其他員工楊淳米、
      吳雪齡、盧萱盈、陳秋紅就事實①涉嫌貪瀆；謝博軒、陳
      世彬、陳志銘、葉永清、葉嘉翠就事實③涉犯妨害自由、
      妨害公務、圖利、瀆職、湮滅證據等；附表編號3-1、3-2
      所示時間，以書狀、言詞指述葉嘉翠、陳志銘、葉永清、
      陳世彬、謝博軒就事實④有對被上訴人整肅迫害、誹謗及
      妨害名譽之行為；于承平、葉嘉翠、楊淳米、湯嘉珍就事
      實⑤有偽造文書，使楊淳米得到不當職缺及每月不法薪資
      ；于承平、謝博軒、陳錦龍、黃裕權就事實⑥有瀆職、製
      造偽藥、浪費公帑等行為。且被上訴人自104年7月18日起
      至同年11月18日之短短約4個月期間內，明知部分事實已
      經檢察官不起訴處分確定，並無新事證，亦未經合理查證
      義務，即以上訴人之主官（管）及被上訴人其他共同工作
      之同事謝博軒等人涉嫌瀆職、圖利、湮滅證據等罪，以系
      爭偵案提出上開多次告訴、告發，謝博軒於本院審理時亦
      到場陳稱其確因被上訴人之告訴、告發感覺受到重大侮辱
      等語（見本院卷㈡第203頁），且渠為國軍或公務員，遭被
      上訴人指控瀆職、貪污及圖利，尤可能斷送其國軍及公務
      生涯，依謝博軒等人及被上訴人之職業、教育程度、社會
      地位，及謝博軒陳明上訴人現有員工約83人（見本院卷㈡
      第203頁），為被上訴人所不爭，其以系爭偵案告訴及告
      發人數已逾10人，任何人處於其等同一情狀，均會覺得難
      堪、羞愧且無力招架，足貶損渠等之社會評價，顯將造成
      上訴人日後運作管理上之困難，自難期待上訴人繼續系爭
      勞動契約並給付工資與被上訴人，可認被上訴人所為上開
      侮辱謝博軒等人之行為，其情節確屬重大，致上訴人無法
      繼續兩造間之系爭勞動契約，至為灼然。上訴人主張於10
      4年11月20日檢察官訊問後，始知悉被上訴人所為該告訴
      及告發行為，於同年12月18日依勞基法第12條第1項第2款
      、系爭工作規則第23條第1項第2款規定，以存證信函終止
      該勞動契約，經被上訴人於翌日收受（見原審卷㈠第50頁
      、卷㈡第255頁），未逾30日除斥期間，洵屬合法。
  ㈢再按自認之撤銷，除別有規定外，以自認人能證明與事實不
    符或經他造同意者，始得為之，民事訴訟法第279條第3項定
    有明文。被上訴人雖主張上訴人自認於104年8月21日知悉伊
    所為附表編號1-1之行為，另上訴人於同年11月17日即知悉
    其員工謝博軒等11人經新北地檢署檢察官傳喚到庭訊問，其
    於同年12月18日始終止系爭勞動契約，已逾30日不變期間云
    云。經查上訴人於本院固曾自認係104年8月21日知悉被上訴
    人如附表編號1-1之告訴及告發行為等語（見本院卷㈠第137
    頁背面、第72頁），惟上訴人嗣即陳稱更正其知悉時間為10
    4年11月20日等語（見本院卷㈡第182頁），自屬撤銷其自認
    。次查被上訴人以系爭偵案於附表編號1-1、1-2所示時間對
    事實①、③；於附表編號3-1、3-2所示時間對事實④至⑥所為告
    訴或告發，經檢察官於附表編號1-2之同年8月21日傳喚被上
    訴人到場，另於同年10月17日於併同署104年度他字第3477
    號案件訊問被上訴人，未傳喚陳世彬等11人，且被上訴人於
    附表編號3-1、3-2所示時間亦均以書狀陳述或單獨到庭受訊
    等情，業據本院調卷查明屬實（見第4262號卷第137至141頁
    、第150至154頁、第6098號卷第6至8頁、第85頁），核與上
    訴人法定代理人謝博軒陳稱其確係104年11月20日始知悉被
    上訴人告訴及告發之事項等語相符(見本院卷㈡第203頁)，足
    見上訴人確無可能於同年11月20日前知悉被上訴人所為上開
    告訴或告發之內容，難謂上訴人於該日前知悉終止勞動契約
    之事由，其自認顯與事實不符，上訴人自得撤銷上開與事實
    不符之自認。又被上訴人主張上訴人於104年11月17日即知
    悉葉嘉翠等11人接獲檢察官同年月20日訊問之傳票，固與系
    爭人評會會議記錄記載：「四、104年11月17日多位同仁接
    獲台灣新北地方檢察署寄發之刑事傳票，渠等人員計有所長
    、科綜室主任、生劑組代組長、實驗動物中心主任及蔡孟宏
    等共11員，告發瀆職、妨礙自由、妨礙名譽等情，渠等人員
    於11月20日遭受詢問」等語相符（見原審卷㈡第50頁），惟
    查被上訴人以系爭偵案提出告訴或告發，依偵查不公開原則
    ，縱上訴人於104年11月17日知悉其員工接獲檢察官傳票，
    須於同年月20日應訊，然於檢察官訊問前，亦無從知悉被上
    訴人告訴或告發之內容，上訴人抗辯其係104年11月20日始
    知悉被上訴人對謝博軒等19人所為告訴及告發之重大侮辱行
    為，自該日起算30日除斥期間，尚屬可採。被上訴人主張上
    訴人於同年月17日即知悉終止系爭勞動契約之事由云云，洵
    無足取。
  ㈣被上訴人又主張上訴人副所長陳錦龍對其所提新北地檢署104
    年度偵字第19711號、第31065號、第10652號、105年度偵字
    第第14781號誣告等案件，多達15項告訴，均經檢察官不起
    訴處分，陳錦龍與葉嘉翠等人均有應終止勞動契約事由，且
    情節更重大，上訴人卻未終止與渠等間之勞動契約，違反比
    例原則及解僱最後手段性原則云云，固有其所提不起訴處分
    一覽表附卷足按（見原審卷㈡第15頁）；且被上訴人對陳錦
    龍於103年8月26日下午4時29分許在新北市○○區○○路000號上
    訴人大門衛哨前所為拉扯行為提出傷害告訴，亦經原法院刑
    事庭以104年度易字第1801號判處拘役確定（見原審卷㈡第96
    至102頁）。惟查被上訴人上開主張均屬上訴人是否應終止
    與陳錦龍、葉嘉翠等人間勞動契約之另一私法或公法上之法
    律關係，要與上訴人得終止兩造間系爭勞動契約無涉，被上
    訴人上開主張，自屬無據。
  ㈤另被上訴人主張上訴人終止系爭勞動契約未經官兵權益保障
    會審議，其終止不合法云云。查被上訴人曾因以攜入營區之
    器材側錄同仁談話內容、違反國軍資通安全獎懲規定及列印
    大量非職務上文件，遭上訴人記申誡3次，經其向官兵權益
    保障會提請審議，經該會撤銷被上訴人違反國軍資通安全獎
    懲規定所為之原申誡1次處分，固有其所提該官兵權益保障
    會審議決議書、國防部再審議決議書各1件為證（見原審卷㈡
    第28至36頁、本院卷㈡第59至64頁）。按國軍官兵權益保障
    委員會設置暨審議作業實施要點第2點、第3點第1項第7款、
    第2項規定：「本要點所稱官兵，指現役軍官、士官、士兵
    。下列人員得準用之：㈢國軍聘雇人員」、「本要點所稱官
    兵權益保障案件（以下簡稱權益保障案件），係指前點所列
    人員之下列權益保障案件：㈦其他個人權益受損案件。前項
    案件如已涉民事、刑事、行政訴訟或訴願、國家賠償之不起
    訴處分、審判或決定，或繫屬中者，不在此限」（見本院卷
    ㈢第17頁）。本件被上訴人雖非現役軍官、士官、士兵，惟
    有關其權益保障案件，仍應準用該要點之規定。而上訴人終
    止系爭勞動契約合法與否，攸關被上訴人之權益有無受損，
    依上開規定，自屬其權益保障案件。然被上訴人既已提起本
    件民事訴訟，訴請確認兩造間僱傭關係存在及請求上訴人給
    付薪資，依該要點第3點第2項規定，即無再適用其所定國軍
    官兵權益保障程序之餘地，而應由民事訴訟之法院依法為裁
    判。故被上訴人主張上訴人未經審議程序，其終止系爭勞動
    契約不合法云云，亦屬無據。
  ㈥被上訴人又主張上訴人於104年12月14日召開系爭人評會違背
    行政程序法第23、36、39、102、111條等規定，未依陸海空
    軍懲罰法通知伊到場陳述意見、未就有利及不利之事項一律
    注意、未調查證據亦未作出明確決議，另未採無記名投票及
    由有利害關係之委員參與決議等瑕疵，其作成終止系爭勞動
    契約之決議為無效云云（其主張事由如本院卷㈢第115至129
    頁附件十所載），並有系爭設置規定、系爭人評會會議紀錄
    在卷可憑（見本院卷㈡第283至289頁）。惟按陸海空軍懲罰
    法第1條、第2條規定：「為維護軍紀、鞏固戰力，兼顧人權
    保障，導正陸海空軍現役軍人之違失行為，特制定本法」、
    「本法所稱現役軍人，指依兵役法或其他法律服現役之軍官
    、士官及士兵」，且無其他人員準用之規定。被上訴人係受
    上訴人僱用之科技研究助理員，並非現役軍人，自無陸海空
    軍懲罰法之適用。次查系爭設置規定第叁點第五項第（四）
    款、第肆點第二項規定：「進行投票：若與會委員意見不一
    致，無法達成共識時，以無記名投票方式採多數決」、「出
    席人員遇有涉及自身…之議案時應迴避」。系爭人評會主席
    陳世彬係被上訴人於第4262號、第6098號案件之告發對象，
    委員黃裕權則係第6098號案件之告發對象，業據本院調閱上
    開偵案案卷核閱屬實，且系爭人評會會議簽到簿記載陳世彬
    、黃裕權均出席，會議紀錄記載「主席：科綜室主任陳上校
    」、「七、請各委員審議討論，並投票（採記名方式）」等
    語（見本院卷㈡第287、289頁），足見該人評會決議違反系
    爭設置規定有關投票應以無記名方式及有利害關係人應迴避
    之規定。惟按系爭設置規定第壹條揭櫫之依據為陸海空軍軍
    官士官任職條例（下稱軍士官任職條例）暨施行細則、國防
    部101年3月26日修頒「國軍候選、調任人事評議審查委員會
    設置規定」（下稱國防部人評會設置規定），其第貳條規定
    該會議設置目的係：「為使人事候選、調任作業公正客觀…
    就候選、調任審查充分研討，使人事候選、調任作業臻於制
    度化、標準化、公開化，以拔擢優秀幹部」。另軍士官任職
    條例係規定陸海空軍軍官士官之任、調、停、免、撤職等事
    項，國防部依該條例施行細則頒訂國防部人評會設置規定，
    以保障三軍軍、士官之任免職。而被上訴人非陸海空軍軍、
    士官，僅係有科技品位證書，比照軍官官階任用，仍應適用
    勞基法，為其所不爭，並有國軍科技人員品位證書、系爭勞
    動契約存卷可考（見本院卷㈡第27頁、原審卷㈠第39、122頁
    ）。且系爭工作規則第23條第1項第1款規定上訴人以員工對
    主官（管）或其他共同工作之同事有重大侮辱行為而終止勞
    動契約者，並無應經系爭人評會決議之要件，且終止私法上
    勞動契約，其性質亦非行政程序，足見上訴人依該規定終止
    與被上訴人間之系爭勞動契約，確無系爭設置規定之適用，
    毋庸經系爭人評會決議，亦無行政程序法應通知被上訴人到
    場陳述意見等規定之適用。故該人評會決議之程序雖違反系
    爭設置規定，於上訴人合法終止系爭勞動契約之效力並無影
    響。被上訴人上開主張亦無可取。
  ㈦再被上訴人再主張其係上訴人僱用之國軍科技管理人員，非
    依國軍科技人員管理規定第30條第4項規定，工作績效鑑定
    為丙等，並經各總部及國防部直屬單位評審委員會認定對所
    擔任工作確不能勝任者，不得終止勞動契約云云。經查國軍
    科技人員管理規定第30條第4項固規定：「科技聘用人員工
    作績效鑑定為丙等，並經各總部及國防部直屬單位評審委員
    會認定對所擔任之工作確不能勝任者，則依『勞基法』及單位
    『工作規則』等相關規定終止勞動契約」，惟該規定第25條規
    定：「科技聘用人員一般人事處理，除本規定外，悉依『國
    軍編制內及科技、國軍聘雇人員管理作業規定』、單位『工作
    規則』 法令規定辦理」（見原審卷㈡第185、186頁、本院卷㈡
    第85頁背面 ），係規定國軍科技聘用人員不能勝任工作時
    終止聘用契約之要件及程序，且其第25條並未排除勞基法及
    系爭工作規則之適用。又國防部修頒國軍編制內及臨時聘雇
    人員管理作業規定第20條第1項第2款、第2項規定：「聘雇
    人員具有下列情事之一者，進用單位得不經預告終止勞動契
    約，並不發給資遣費及預告期間工資：㈡對單位各級主官（
    管）或其他共同工作之同事，實施暴行或有重大侮辱之行為
    者。依前項㈠、㈡、㈣、㈥款規定終止勞動契約者，進用權責單
    位應自知悉情形之日起，30日內核定之」（見本院卷㈡第90
    頁背面），亦無須經考績認定為丙等始得終止勞動契約之規
    定，故上訴人依勞基法第12條第1項第2款及系爭工作規則第
    23條第1項第2款之事由終止系爭勞動契約，要與國軍科技人
    員管理規定第30條第4項規定屬不同終止契約事由。被上訴
    人是項主張，亦屬無據。
  ㈧至被上訴人主張其係國軍科技聘用人員，並提出其參加國防
    醫學院醫學科學研究所轉譯醫學人體臨床實驗研討會心得報
    告及簽呈為證（見原審卷㈢第113至116頁），乃屬被上訴人
    能否勝任工作之問題，與上訴人依勞基法第12條第1項第2款
    、系爭工作規則第23條第1項第2款規定終止系爭勞動契約之
    事由不同，亦無從認上訴人終止契約為不合法。
  ㈨基上，上訴人以被上訴人於附表編號1-1、1-2、3-1、3-2所
    示時間對其主官（管）及其他共同工作之同事謝博軒等人有
    重大侮辱行為，上訴人於檢察官104年11月20日傳喚葉嘉翠
    等11人到庭訊問後知悉該行為，於同年12月18日以被上訴人
    違反系爭工作規則第23條第1項第2款、勞基法第12條第1項
    第2款規定終止系爭勞動契約，經被上訴人於同年月19日收
    受，其終止自屬合法，被上訴人請求確認兩造間系爭勞動契
    約存在，及請求上訴人按月給付薪資，即屬無據。
四、綜上所述，被上訴人依系爭勞動契約之法律關係，請求確認
    兩造間僱傭契約存在，及上訴人應自105年1月15日起至被上
    訴人復職之日止，按月於次月5日給付薪資7萬6,469元，及
    自應給付日之翌日起至清償日止，按年息5%計算之利息，為
    無理由，不應准許。原審就上開部分為上訴人敗訴之判決，
    並就命上訴人給付部分為附條件為准假執行及免為假執行之
    宣告，自有未洽。上訴意旨指摘原判決此部分不當，求予廢
    棄改判，為有理由，自應由本院廢棄改判如主文第二項所示
    。
五、本件事證已臻明確，兩造其餘之攻擊或防禦方法及所用之證
    據，經本院斟酌後，認為均不足以影響本判決之結果，爰不
    逐一論列，併此敘明。
六、據上論結，本件上訴為有理由，依勞動事件法第15條，民事
    訴訟法第450條、第78條，判決如主文。
中　　華　　民　　國　　109 　年　　2 　　月　　18　　日
                  勞動法庭
                      審判長法  官  周舒雁
                            法  官  周群翔
                            法  官  沈佳宜
正本係照原本作成。
被上訴人如不服本判決，應於收受送達後20日內向本院提出上訴
書狀，其未表明上訴理由者，應於提出上訴後20日內向本院補提
理由書狀（均須按他造當事人之人數附繕本）上訴時應提出委任
律師或具有律師資格之人之委任狀；委任有律師資格者，另應附
具律師資格證書及釋明委任人與受任人有民事訴訟法第466 條之
1第1項但書或第2項（詳附註）所定關係之釋明文書影本。如委
任律師提起上訴者，應一併繳納上訴審裁判費。
中　　華　　民　　國　　109 　年　　2 　　月　　18　　日
　　　　　　　　　　　　　
                            書記官  魏淑娟
附註：
民事訴訟法第466條之1（第1項、第2項）：
對於第二審判決上訴，上訴人應委任律師為訴訟代理人。但上訴
人或其法定代理人具有律師資格者，不在此限。
上訴人之配偶、三親等內之血親、二親等內之姻親，或上訴人為
法人、中央或地方機關時，其所屬專任人員具有律師資格並經法
院認為適當者，亦得為第三審訴訟代理人。